臺灣高等法院刑事判決　　　　　　　　99年度上訴字第3960號
上　訴　人
即　被　告　張文正
指定辯護人　本院公設辯護人王永炫
上列上訴人因違反毒品危害防制條例案件，不服臺灣板橋地方法
院99年度訴字第2345號，中華民國99年10月5日第一審判決（起
訴案號：臺灣板橋地方法院檢察署99年度偵字第12325號），提
起上訴，本院判決如下：
    主  文
原判決撤銷。
張文正販賣第一級毒品，未遂，累犯，處有期徒刑拾壹年。
    事  實
一、張文正前因違反毒品危害防制條例之持有第一級毒品案件，
    經原審法院以96年度簡字第1896號判決處有期徒刑5月，如
    易科罰金，以銀元300元折算1日確定；嗣經原審法院以96年
    度聲減字第6077號裁定減刑為有期徒刑2月15日，如易科罰
    金，以銀元300元即新臺幣900元折算1日，於民國97年2月15
    日易科罰金執行完畢，仍不知警惕。
二、張文正明知海洛因係毒品危害防制條例第2條第2項第1款所
    規範之第一級毒品，未經許可，不得擅自販賣，竟基於販賣
    第一級毒品海洛因以營利之犯意，於98年3月31日下午1至2
    時許，以門號0000000000號行動電話與黃盟凱之0000000000
    號門號聯絡後，相約在臺北縣中和市○○路與景平路口之「
    東帝士大樓」附近交易，並約定交易之內容係由張文正以新
    臺幣（下同）1萬7500元之代價，販賣半錢（約1.8公克）之
    毒品海洛因與黃盟凱。張文正與黃盟凱到場後，未完成交易
    之際，適為警盤查，黃盟凱隨即駕車搭載張文正逃離現場而
    未遂。
三、案經臺灣士林地方法院檢察署（下稱士林地檢署）呈請臺灣
    高等法院檢察署檢察長令轉臺灣板橋地方法院檢察署檢察官
    偵查起訴。
    理  由
一、證據能力之判斷：
（一）按被告以外之人於檢察事務官、司法警察官或司法警察調
      查中所為之陳述，與審判中不符時，其先前之陳述具有較
      可信之特別情況，且為證明犯罪事實存否所必要者，得為
      證據，刑事訴訟法第159條之2定有明文。所謂「顯有不可
      信性」與「相對特別可信性」，係指陳述是否出於供述者
      之真意、有無違法取供情事之信用性而言，故應就偵查或
      調查筆錄製作之原因、過程及其功能等加以觀察其信用性
      ，據以判斷該傳聞證據是否有顯不可信或有特別可信之情
      況而例外具有證據能力，又先前之陳述如係出於自然之發
      言、臨終前之陳述或違反自己利益之陳述等，則在此特別
      情形下所為之陳述，其虛偽之可能性通常較低，可信程度
      相對提高，而可信之特別情況應依陳述時之客觀情況綜合
      比較判斷，即先前陳述須未受污染，且無不當外力介入（
      最高法院94年度台上字第629號、第5490號、第5681號判
      決意旨參照）。證人黃盟凱於98年4月16日警詢時所述內
      容（見士林地檢署98年度他字第1361號卷第11-13頁，下
      稱他字卷），查無違法取供或其他不自由之情形，又雖與
      其於99年9月21日原審審判中結證內容不符（見原審卷第7
      4-79頁）；惟與其於98年4月16日及98年5月8日前後2次偵
      訊之結證內容前後一致（見他字卷第30-32、35-37頁），
      且與通訊監察譯文之內容互核相符（詳後述），足見其陳
      述當係未受干擾之自由發言，故應認為證人於98年4月16
      日警詢所為陳述之客觀外部情況，具有較可信之特別情況
      ，且為證明被告販賣海洛因之犯罪所必要，揆諸前揭法條
      規定，應可採為本案之證據。
（二）再按刑事訴訟法於92年2月6日修正及增訂公布施行之前及
      之後，對於人證之調查均採言詞及直接審理方式，並規定
      被告有與證人對質及詰問證人之權利，然刑事訴訟法第16
      6條以下所定詰問程序，僅於審判程序有其適用，偵查程
      序中檢察官固然基於其客觀義務，必須對於被告有利及不
      利之情形均一律注意，惟偵查中檢察官主要係基於蒐集被
      告犯罪證據之目的以訊問證人，核與審判程序中法院需立
      於公正第三人地位，經由當事人之攻防，調查證人以認定
      事實之性質及目的有別，況偵查中訊問證人，法亦無明文
      必須傳喚被告使之得以在場，至刑事訴訟法第248條第1項
      前段雖規定「如被告在場者，被告得親自詰問」，然在偵
      查之目的及法律之條文規範結構下，事實上亦難期被告有
      於偵查中行使詰問權之機會，是應認我國現行法制中，偵
      查中被告對於證人之對質詰問權，並非必然需受到保障之
      權利，惟法院於審判中欲使用偵查時訊問證人之筆錄時，
      基於審判期日即應保障被告對質詰問權之法理，除被告於
      審判中放棄對該證人之反對詰問權外，法院仍應傳喚該陳
      述人到庭，使被告或其辯護人有行使反對詰問權之機會，
      否則該證人在偵查中向檢察官所為之陳述，縱使已經具結
      ，且無顯不可信之情況，仍屬未經完足調查之證據（最高
      法院96年度台上字第1870號判決意旨參照）。查證人黃盟
      凱於98年4月16日及98年5月8日偵訊時向檢察官所為陳述
      ，業經依法具結在案，與通訊監察譯文之內容互核一致（
      詳後述）；又觀諸其製作時之情況，證人於98年5月8日偵
      訊時尚指證歷歷，並糾正前次筆錄口誤或誤繕之細節，且
      於檢察官提示被告相片時仍再次確認無訛（見他字卷第36
      頁）；並無顯不可信之情況存在，原審於99年9月21日審
      理期日復已傳喚證人到庭，給予被告及其辯護人充分行使
      反對詰問權之機會，依前開說明，證人前揭偵訊時之證言
      ，自有完足之證據能力，被告及其原審辯護人徒以證人於
      受偵訊時未傳喚被告在場供其詰問、所述顯有不可信之情
      況為由爭執證人於偵訊時證言之證據能力，即非可採。
（三）查本案偵辦員警對門號0000000000號行動電話，於98年3
      月25日上午10時起至同年4月23日上午10時止，實施監聽
      錄音，已依法取得臺灣士林地方法院（下稱士林地院）核
      發之通訊監察書，有士林地院98年聲監字第135號通訊監
      察書、電話附表在卷可憑（他字卷第16頁）。又被告亦承
      認0000000000號為其所持用行動電話之門號，而被告於監
      聽過程透露犯罪行為之陳述，係出於被告之自由意思，自
      可採信，且監聽錄得之錄音，係憑機械力照錄，未經人為
      操作，復未伴有個人主觀意見在內，應有證據能力；而將
      監聽之內容製作成譯文，乃將上開具有證據能力之監聽錄
      音內容具體轉換為文字紀錄，被告於原審已表示98年3月3
      1日之通話內容確為其與黃盟凱之談話無誤，而其原審辯
      護人對於通訊監察譯文之證據能力表示不爭執，且未於言
      詞辯論終結前聲明異議，再經審酌通訊監察譯文並無證據
      顯示存有詐偽或虛飾之不適當情事，應有證據能力。
二、訊據上訴人即被告張文正固坦承其於98年3月31日下午1時至
    2時許，以其持有之門號0000000000號行動電話與黃盟凱聯
    絡，聯絡內容有如本件監聽譯文所載，並相約在臺北縣中和
    市○○路與景平路口「東帝士大樓」附近見面之事實，惟矢
    口否認有販賣海洛因與黃盟凱未遂之犯行，並辯稱：當天是
    黃盟凱拜託我幫他找應召站小姐才叫我出去，且我與他有賭
    債的問題，黃盟凱係懷疑我先前詐賭，故挾怨報復指證我有
    販賣毒品，而通話譯文內容係談論應召小姐事宜云云。
三、經查：
（一）證人黃盟凱於警詢及偵查中證稱：我持用門號0000000000
      號行動電話（下稱系爭門號）於98年3月10日與被告持用
      門號0000000000號行動電話通話之監聽譯文，係欲詢問被
      告毒品之價格；另我於98年3月31日又與被告聯繫要向被
      告購買海洛因，98年3月31日與被告通話之監聽譯文中所
      稱「5個小姑娘」是指半錢（1.8公克）海洛因、「175」
      是指17,500元，當日被告在我之車上要交易時，警方就上
      前盤查，故未交易完成，因當時被告係我唯一毒品來源，
      故伊印象特別深刻等語（見他字卷第11頁反面、31、36頁
      ）；與系爭門號於98年3月31日與被告持用之前揭門號監
      聽譯文中紀錄：「A（即證人黃盟凱）：看你姑娘怎樣」
      、「B（即被告）：一樣阿，沒什麼變阿」、「A：是喔，
      半件怎麼算？」、「B：五個小姑娘喔？」、「A：對，五
      個小單位」、「B：差不多啦，15啦」、「A：半件耶」、
      「B：175阿」「A：你乾脆來東帝士拿好了，這樣比較快
      啦，大家都不用等」（見他字卷第25頁）；其內容互核一
      致，並佐以證人黃盟凱於偵查中復證述：我於98年3月31
      日遭警逮捕時，身上確實有1萬多元現金等情（他字卷第
      36頁）；證人黃盟凱就被告上開販賣海洛因之時間、地點
      、種類、數量、價額及證人購買之原因均已詳細具體證述
      且前後一致，復與譯文內容相符，證人黃盟凱上開證詞應
      可採信，被告確實已依電話中談妥之毒品交易，前往會面
      地點與證人黃盟凱見面欲交易所約定海洛因之上開犯行，
      應堪認定。
（二）至證人黃盟凱於原審固附合被告說詞證稱：我沒有向被告
      買過毒品，98年3月初，我至被告處所賭博輸錢，懷疑被
      告詐賭，98年3月31日是我想藉由請被告幫忙叫大陸妹為
      由約被告出來解決詐賭之事；監聽譯文中「小男生」指童
      裝，「姑娘」指要被告幫我叫大陸妹，「半件」係指作半
      套，「5個小姑娘」係我之前跟被告說一次要找5個小姐，
      「175」指小姐之身高等語（見原審卷第74頁反面、第77-
      78頁反面）；惟觀諸98年3月10日監察譯文顯示：「A（即
      證人黃盟凱）：你那邊有沒有帶小男生回來」、「B（即
      被告）：有阿，怎樣？」、「A：1件多少？」、「B：小
      的1件喔？」、「A：大的」、「B：大的1件160，1百多的
      那種喔」、「A：小的啦」、「B：七幾啦，73啦」、「A
      ：不能多一點空間嗎？」、「B：72，OK」（見他字卷第
      24頁）；若證人黃盟凱確欲購買童裝，除詢問價格外，更
      應特定或詳細詢問衣服適用年齡、材質、款式與尺寸等，
      斷無先僅泛稱「大的（大件）」向被告詢問價格而得到回
      答後，卻馬上反問其所稱「小的（小件）」之價位，再就
      所謂「小的（小件）」進行講價之理，足見證人黃盟凱此
      證稱顯與常情有違；再觀以98年3月31日監察譯文顯示：
      「A（即證人黃盟凱）：看你姑娘怎樣」、「B（即被告）
      ：一樣阿，沒什麼變阿」、「A：是喔，半件怎麼算？」
      、「B：5個小姑娘喔？」、「A：對，5個小單位」、「B
      ：差不多啦，15啦」、「A：半件耶」、「B：175阿」、
      「A：喔，一半喔」、「B：對啦」、「A：素質呢？」、
      「B：一個數一個半」、「B：你乾脆來東帝士拿好了，這
      樣比較快啦，大家都不用等」、「B：你不要一直打啦，
      你也真有趣味」、「A：不是啦，通通我拿嘛」（見他字
      卷第14頁至第14頁反面）；所謂「五個小姑娘」係證人黃
      盟凱向被告詢問「半件怎麼算」後由被告回答，觀此對話
      ，被告之回答並非針對證人黃盟凱稱其詢問被告「半件」
      即半套價格之問題，顯見雙方之對話，非如證人黃盟凱所
      述係伊請被告幫忙叫5個大陸妹，又證人黃盟凱就被告回
      答之「5個小姑娘」後，再詢問「對，5個小單位」，被告
      則回答「15啦」，證人黃盟凱於原審審理中亦無法解釋此
      對話中「15」所代表之意涵，益徵證人黃盟凱就其於原審
      之證詞無法自圓其說；嗣經證人黃盟凱再次詢問確認「半
      件耶」，被告始回答「175」，證人黃盟凱另詢問「素質
      呢」，被告則僅回答「一個數一個半」，足見所謂「175
      」顯係就價格而非就所謂5個大陸妹的身高、素質進行討
      論，況就其所稱5個大陸妹卻以「五個小單位」作為單位
      稱呼，以「一個數一個半」作為素質考量，並以「你來東
      帝士『拿』嘛」、「通通我『拿』嘛」方式進行交易，亦
      顯與常理不符，更足見證人黃盟凱於原審審理時陳證上情
      ，顯係迴護被告之詞，不足採信至灼，無從援為對被告有
      利認定之佐證。
（三）況被告先於98年5月8日12時許警詢時供稱：證人黃盟凱所
      述不實，我不知道監聽譯文所示「5個小姑娘」為何意，
      當日我與黃盟凱見面係黃盟凱要與伊聊天，我和證人黃盟
      凱沒有糾紛，但賭博時證人黃盟凱曾向我借錢等語（見偵
      字卷第29-30頁）；又於同日即5月8日17時許偵查中改口
      稱：98年3月31日證人黃盟凱遭查獲時，我同在車上，係
      證人黃盟凱要我幫忙叫應召站小姐，「5個小姑娘」就是5
      個小姐，我也不清楚，「175」是指小姐身高等語（見偵
      字卷第96-97頁）；再於同日19時許改稱：我不知道證人
      黃盟凱說的「半件175」是何意等語（見士林地院98年度
      聲羈字第149號卷第5頁）；復於6月2日偵查中改口稱：我
      猜證人黃盟凱是因為先前到我家中賭博，懷疑我詐賭，故
      挾怨報復我等語（見偵字卷第115頁）；嗣再改口稱：證
      人黃盟凱至我家賭博，輸了約6、70萬，故認為我詐賭，9
      8年3月31日是證人黃盟凱說要我幫忙叫小姐，「半件」是
      指作半套的，「175」是指小姐的身高都175公分的意思等
      語（見原審卷第45頁反面）；就是否知悉其與證人黃盟凱
      通話之監聽譯文內代號所指何意乙節，隨時間經過反愈趨
      清晰及瞭解，就其與證人黃盟凱間究竟有何糾紛乙情，則
      前後供述不一，佐以證人黃盟凱於原審審理時所為證述有
      前揭違背常情及與事實不符之處，足見被告上開所辯，顯
      係串供證人黃盟凱後所為，自無足採信。再者，若證人黃
      盟凱確因賭債糾紛欲而誣陷被告，則其於警詢、偵訊經提
      示並詢問其與被告98年3月10日及98年3月31日等遭懷疑有
      交易毒品事實之監聽譯文時，自應順勢附和檢警說詞以達
      誣陷被告之目的，當無反澄清該2次交易未成功之必要，
      是足認證人黃盟凱於警詢、偵訊時所為證述當係屬實，而
      非構陷之詞。
（四）本案被告雖否認有販賣海洛因之犯行，惟按販賣毒品係政
      府嚴予查緝之違法行為，且上述毒品可任意分裝或增減其
      分量，而每次買賣之價量，亦隨時依雙方關係之深淺、當
      時之資力、需求程度及對行情之認知等因素機動調整，因
      之販賣之利得，除經被告坦承犯行，或帳冊價量均記載明
      確外，委難查得實情，是縱未確切查得販賣賺取之實際差
      價，但除別有事證，足認係按同一價格轉讓，確未牟利之
      情形外，尚難執此認非法販賣之事證有所不足，致知過坦
      承者難辭重典，飾詞否認者反得逞僥倖，而失情理之平；
      且上揭毒品之價格不低，取得不易，凡為販賣之不法行為
      者，苟無利可圖，應無甘冒持有毒品遭查獲之極大風險，
      無端親送至交易處所，或於自己住處為交易毒品之處所，
      平白無端義務為該買賣之工作，況前揭通訊監察譯文中，
      被告與證人之對話，表示對於交易之價格、毒品之品質均
      能有所調整，已顯示其出售價格隨毒品純度、成分而改變
      ，難以其概括所稱之一般販入價格而認定其賺取之價差，
      是其販入之價格必較售出之價格低廉，而有從中賺取買賣
      差價牟利之意圖及事實，應屬符合論理法則且不違背社會
      通常經驗之合理判斷。是被告販賣海洛因與黃盟凱，有從
      中賺取差價牟利之營利意圖，已屬灼然。
（五）綜上所述，被告上開辯解，均無從建立合理懷疑而推翻前
      揭積極證據，尚難採信。從而被告販賣第一級毒品犯行，
      事證明確，自應依法論科。至於被告於本院聲請再傳訊證
      人黃盟凱對質，因證人黃盟凱於原審業已傳訊，且事證已
      明，本院認無必要，附此說明。
四、
（一）被告行為後，毒品危害防制條例第4條於98年5月20日修正
      公布。據此，本案應依刑法第2條第1項「按行為後法律有
      變更者，適用行為時之法律，但行為後之法律有利於行為
      人者，適用最有利於行為人之法律」之規定，依「從舊從
      輕」原則而為比較，爰說明如下：查被告行為時之毒品危
      害防制條例第4條第1項規定：「製造、運輸、販賣第一級
      毒品者，處死刑或無期徒刑；處無期徒刑者，得併科新臺
      幣1千萬元以下罰金。」，修正後則規定：「製造、運輸
      、販賣第一級毒品者，處死刑或無期徒刑；處無期徒刑者
      ，得併科新臺幣2千萬元以下罰金。」，核修正後之規定
      ，得併科之罰金業已提高，應以被告行為時之規定對被告
      較為有利。而法律之適用，應一體適用不宜割裂而分別為
      新舊法之適用，而按新舊法適用孰者對被告較為有利，應
      先審查應否諭知無罪，次審查應否諭知免訴不受理，再次
      則審查有無法定必應免刑之情形；如無前開情形，則比較
      新舊法之罪刑孰為最有利，有最高法院24年度民刑庭總會
      決議（二）可參。是以本案應用毒品危害防制條例第4條
      第1項之刑度為比較，既應適用行為時之法律，則本件被
      告犯行之主刑、從刑，自應全部適用98年5月20日修正公
      布前之毒品危害防制條例，合先敘明。
（二）核被告上開所為，係犯修正前毒品危害防制條例第4條第6
      項、第1項之販賣第一級毒品未遂罪。其於販賣前持有海
      洛因之低度行為，為販賣之高度行為所吸收，不另論罪。
      又查被告有事實欄所載之犯罪科刑執行情形，有本院被告
      全國前案紀錄表在卷可稽，其於5年內故意再犯有期徒刑
      以上之本罪，應依刑法第47條第1項規定論以累犯。惟因
      修正前毒品危害防制條例第4條第1項之法定刑為死刑、無
      期徒刑，依刑法第64條及第65條規定不得加重。又被告與
      黃盟凱雖已達成交易之合意並碰面交易，惟未交付毒品，
      核與既遂犯造成之實害有別，爰依刑法第25條第2項規定
      ，按既遂犯之刑減輕之。
（三）又按刑事審判旨在實現刑罰權之分配正義，故法院對於有
      罪被告之科刑，應符合罰刑相當之原則，使輕重得宜，罰
      當其罪，此所以刑法第57條明定科刑時，應審酌一切情狀
      ，尤應注意該條所列10款事項，以為科刑輕重之標準，並
      賦予法院以裁量權，如認「犯罪之情狀可憫恕者，得酌量
      減輕其刑」（刑法第59條），以求個案裁判之妥當性（參
      見最高法院90年度台上字第4636號裁判意旨）。查被告固
      有販賣第一級毒品之行為，惟其於本案販賣之次數只有一
      次，約定1萬7500元之代價，販賣半錢（約1.8公克）之毒
      品海洛因，其犯罪情節，係零星販售，與大盤毒梟或集團
      性販毒情形有別，對社會治安及國民健康之危害較小，且
      屬於未遂，惡性尚非重大不赦，若以毒品危害防制條例第
      4條第1項未遂之法定最低本刑，仍嫌過重，有情輕法重之
      情形，在客觀上足以引起一般之同情，尚有堪資憫恕之處
      ，是本院認即令處以最低度刑罰猶嫌過重，爰依刑法第59
      條之規定酌量減輕其刑，並遞減輕之。
五、原審據以論罪科刑，固非無見。惟查；被告所犯販賣第一級
    毒品，僅有一次，且未遂，數量甚少，而法定刑甚重，有情
    堪憫恕之處，原審未依刑法第59條之規定酌量減輕其刑，尚
    有未洽。被告否認有販賣犯行，固無理由，原判決既有前揭
    可議之處，仍屬無可維持，應由本院將原判決撤銷改判。爰
    審酌被告有多次毒品前科，亦曾因施用毒品經送觀察、勒戒
    ，已明知毒品危害人體身心健康，卻進而為販賣毒品犯行，
    戕害他人身心，且經查獲後飾詞卸責，兼衡其智識程度、犯
    罪動機、目的、其犯罪僅1次且未遂，及檢察官具體求刑有
    期徒刑20年，本院認為過重等一切情狀，量處如主文第二項
    所示之刑。至被告所使用之0000000000號行動電話（含門號
    SIM卡）1支並未扣案，據被告於本院審理時供述該行動電話
    （含門號SIM卡）非其所申請，係向綽號「小胖」年籍姓名
    不詳之人借來使用，行動電話則業已損壞、丟棄滅失等語，
    既無從證明尚存在，且未經證明為被告所有之物，爰不予諭
    知沒收。
據上論斷，應依刑事訴訟法第369條第1項前段、第364條、第299
條第1項前段，修正前毒品危害防制條例第4條第6項、第1項，刑
法第11條前段、第2條第1項前段、第47條第1項、第25條第2項、
第59條，判決如主文。
本案經檢察官陳傳宗到庭執行職務。
中    華    民    國   100    年    1     月    19    日
                  刑事第十七庭審判長法  官  王炳梁
                                    法  官  陳世宗
                                    法  官  黃雅芬
以上正本證明與原本無異。
如不服本判決，應於收受送達後10日內向本院提出上訴書狀，其
未敘述上訴之理由者並得於提起上訴後10日內向本院補提理由書
（均須按他造當事人之人數附繕本）「切勿逕送上級法院」。
                                    書記官  廖麗蓮
中    華    民    國   100    年    1     月    19    日
附錄本案論罪科刑法條全文：
修正前毒品危害防制條例第4條：
製造、運輸、販賣第一級毒品者，處死刑或無期徒刑；處無期徒
刑者，得併科新臺幣1千萬元以下罰金。（第1項）
前五項之未遂犯罰之。（第6項）